臺北高等行政法院判決
111年度簡上字第18號
上  訴  人  內政部                               
代  表  人  徐國勇（部長）
被 上訴 人  黃瑞泰                                  
上列當事人間因入出國及移民法事件，上訴人對於中華民國110
年11月30日臺灣臺北地方法院110年度簡字第150號行政訴訟判決
，提起上訴，本院判決如下：
　　主　文
原判決廢棄。
被上訴人在第一審之訴駁回。
第一審及上訴審訴訟費用均由被上訴人負擔。　　
　　理　由
一、事實概要：被上訴人於民國108年3月至4月間媒合我國國民
    蔡豐鴻與越南女子陶紅水結婚。訴外人蔡豐鴻陳稱除包辦費
    美金5,500元外，還支付若干新臺幣予被上訴人，復稱其從
    所有支付費用中收取報酬。而被上訴人坦承有轉交美金3,50
    0元及新臺幣12萬元予越南媒人（上訴人嗣後更正為轉交美
    金3,500元），惟沒有收據，亦無法交代清楚費用之細目。
    上訴人基此認被上訴人就從中賺取之剩餘款項有所隱瞞，而
    有從事跨國（境）婚姻媒合要求或期約報酬之行為，違反入
    出國及移民法(下稱移民法)第58條第2項規定，依同法第76
    條第2款規定，以109年8月11日內授移字第1090020171號處
    分書（下稱原處分），裁處新臺幣（下同）20萬元罰鍰，並
    於109年8月13日送達被上訴人。被上訴人不服，提起訴願，
    遭行政院110年3月25日院臺訴字第1100163185號決定書（下
    稱訴願決定）決定駁回。被上訴人仍不服，提起行政訴訟，
    經臺灣臺北地方法院（下稱原審法院）110年度簡字第150號
    行政訴訟判決（下稱原判決）撤銷原處分及訴願決定。上訴
    人不服，遂提起本件上訴。
二、被上訴人起訴之主張及訴之聲明、上訴人於原審之答辯及聲
    明、原判決認定之事實及理由，均引用原判決所載。 
三、上訴意旨略以：行政違章行為在於是否約定或請求給付對價
    之行為，並達成意思表示，被上訴人所得利益或是否已收取
    報酬，無礙其行政違章行為之認定。又行政罰法第8條規定
    ，係行為人不知法規所「禁止」或「要求應為」之行為或不
    行為義務為何而言；該條但書所稱「按其情節」，係行為人
    不知法規之可責性高低而言。行政罰法第18條第1項規定，
    係在規範違反行政法上義務行為應予處罰確立前提下，裁處
    機關於法定罰鍰額度範圍內量處時應審酌之因素，與同條第
    3項規定調整法定罰鍰額上下限額度，實屬有別。本件內政
    部移民署跨國（境）婚姻媒合管理審查小組109年第3次會議
    ，以被上訴人曾任跨國婚姻媒合業多年，近2年帶10多名我
    國國民前往越南相親，顯然以為常業，應了解移民法，卻以
    公益諮詢之名，行招攬跨國婚姻媒合之實，經決議被上訴人
    違反移民法第58條第2項，且無行政罰法第8條但書之適用，
    亦無行政罰法第18條第3項之適用，嗣依移民法第76條第2款
    、移民法裁量基準規定，及依行政罰法第18條第1項等規定
    ，以被上訴人初次違規，裁處法定罰鍰最低額度20萬元，未
    違反司法院釋字第802號解釋。惟原判決只評價被上訴人獲
    取利益與否，忽略移民法第58條第2項有健全跨國（境）婚
    姻媒合環境等法益，甚且誤認被上訴人違反行政法上義務所
    得利益未明，應依行政罰法第18條第3項，減輕法定罰鍰，
    適用法令有不當。
四、本院查：
(一)按「經廢棄原判決而有下列各款情形之一者，最高行政法院
    應就該事件自為判決：一、因基於確定之事實或依法得斟酌
    之事實，不適用法規或適用不當廢棄原判決，而事件已可依
    該事實為裁判者。」行政訴訟法第259條第1款定有明文。依
    行政訴訟法第236條之2第3項之規定，上述第259條第1款之
    規定於簡易訴訟事件之上訴，亦準用之。 
(二)次按，行政程序法第10條規定：「行政機關行使裁量權，不
    得逾越法定之裁量範圍，並應符合法規授權之目的。」行政
    訴訟法第4條第2項規定：「逾越權限或濫用權力之行政處分
    ，以違法論。」第236條適用第201條規定：「行政機關依裁
    量權所為之行政處分，以其作為或不作為逾越權限或濫用權
    力者為限，行政法院得予撤銷。」可知行政法院對於行政機
    關行使裁量權所作成裁量處分之司法審查，關於裁量權之行
    使部分，除非行政機關行使裁量權之過程或結果，有逾越權
    限或濫用權力之情形，而以違法論者外，原則上尊重之而作
    有限司法審查，審查其是否逾越權限或濫用權力，亦即審查
    範圍限於裁量之合法性，而不及於裁量行使之妥當性(最高
    行政法院93年度判字第968號、103年度判字第453號判決意
    旨參照）。
(三)又按：
　1.行政罰法第8條規定：「不得因不知法規而免除行政處罰責任。但按其情節，得減輕或免除其處罰。」係以行為人不瞭解法規之存在或適用，進而不知其行為違反行政法上義務時，仍不得免除行政處罰責任，因其可非難程度較低，故規定得按其情節減輕或免除其處罰。然此「不知法規」之判準，係以行為人本身之社會經驗及個人能力，仍無法期待其運用認識能力而意識到該行為之不法，抑或對於其行為合法性有懷疑時，經其深入思考甚至必要時曾諮詢有權機關解釋，仍無法克服其錯誤者而謂；至但書所謂「按其情節」乃指行為人不知法規之可責性高低而言，如依行為人之社會地位及能力，於可期待運用其認識能力，是否能意識到其行為係屬不法，苟能意識，並對該行為之合法性產生懷疑時，即負有查詢義務；倘行為人並非不知法規，縱為初犯，仍無上開但書規定之適用。（最高行政法院109年度上字第594號、107年度判字第440號判決意旨參照）。
　2.行政罰法第18條第1、3項規定：「（第1項）裁處罰鍰，應
    審酌違反行政法上義務行為應受責難程度、所生影響及因違
    反行政法上義務所得之利益，並得考量受處罰者之資力。……
    （第3項)依本法規定減輕處罰時，裁處之罰鍰不得逾法定罰
    鍰最高額之1/2，亦不得低於法定罰鍰最低額之1/2；同時有
    免除處罰之規定者，不得逾法定罰鍰最高額之1/3，亦不得
    低於法定罰鍰最低額之1/3。……。 」而上開第1項規定，雖
    就行政機關具體認定個案中罰鍰數額之各種應加審酌事項，
    列明定罰鍰數額之基本指標，但各該審酌事項，乃行政機關
    應如何在「法定罰鍰額度」內行使裁量權，並無使行政機關
    於行使裁量權時，得將裁罰之金額低於法定罰鍰最低額之效
    力，若行政機關衡量情節後已裁處法定罰鍰最低額度，而無
    其他法定得減輕或免責事由時，其本無從低於法定罰鍰最低
    額度為裁處（103年度高等行政法院及地方法院行政訴訟庭
    法律座談會提案9決議意見參照）；且再與同條第3項為比對
    ，第3項關於以低於法定罰鍰最低額1/2或1/3為減輕處罰下
    限之規定，既明定僅適用於「依本法規定減輕處罰時」或「
    同時有免除處罰之規定者」，同條第1項則僅為裁罰應審酌
    事項，並非減輕處罰之明文，亦可知第1項規定顯非第3項所
    指之「減輕處罰規定」，自不能單憑第1項規定而為低於法
    定最低額度之裁罰。是以，法院為司法審查時，本無從以行
    政機關未依行政罰法第18條規定為低於法定最低額度之裁罰
    ，即謂構成裁量權行使之違法，若法院僅憑行政罰法第18條
    規定即逕為低於法定最低罰鍰額度之減輕，反而有違反行政
    罰法第18條規定之違法。至行政罰法第18條第3項規定之適
    用，限於依本法（行政罰法）第8條但書、第9條第2項及第4
    項、第12條但書、第13條但書規定而予減輕或免除處罰之情
    形（最高行政法院103年度判字第640號判決意旨參照），與
    同條第1項規定係在規範違反行政法上義務行為應予處罰確
    立之前提下，裁處機關於法定罰鍰額度範圍內量處罰則時應
    審酌因素之一，實屬有別。從而，自不得以本法第18條第1
    項之事由，作為同條第3項減輕或免除處罰之依據。另若其
    他法律有特別明文「得減輕處罰」之規定，依本法第1條但
    書規定，自應適用該其他法律「得減輕處罰」、「得減輕或
    免除其處罰」之規定，與本法第18條第3項規定無涉。
(四)末按，移民法第58條第2項規定：「跨國（境）婚姻媒合不
    得要求或期約報酬。」第76條規定：「有下列情形之一者，
    處新臺幣20萬元以上100萬元以下罰鍰，並得按次連續處罰
    ：……二、從事跨國（境）婚姻媒合而要求或期約報酬。」
(五)經核本件被上訴人確有原處分所指期約跨國（境）婚姻媒合
    報酬之違規行為，為原審法院依職權認定之事實，經核且與
    卷證相符，自得作為本件裁判之基礎。其次，上訴人就被上
    訴人前開違反移民法第58條第2項之違規行為，依同法第76
    條第2款規定以原處分裁處之罰鍰20萬元，乃此規定之法定
    最低罰鍰，原判決認本件上訴人未考量被上訴人之違規有無
    行政罰法第8條及第18條等有關減輕處罰規定之適用，且未
    查明被上訴人所得利益為何，有裁量怠惰之違法乙節。惟查
    ，被上訴人業於行政調查時陳稱：98年就開始做跨國婚姻媒
    合，伊是第1批婚姻媒合協會的業者，從事跨國境婚姻媒合
    將近30年，伊經營「越南ＯＯＯＯＯ」社團，這1、2年大概帶10
    多位去越南等語（原處分卷第5-9頁），則依被上訴人之社
    會經驗及個人能力以觀，並無不知相關法規之可能性，而無
    得減輕或免除其處罰之具體特殊情況存在，此並經上訴人多
    次於原審法院陳明上情，且認被上訴人知悉相關法規等語（
    原審卷第177、229-230頁），則原判決認定上訴人裁量怠惰
    ，核與事證未符。又本件並無從認被上訴人有何法定減輕事
    由存在，參照前揭規定意旨及說明，上訴人以原處分所為最
    低法定額度之裁罰，即符合移民法第76條第2款之規定，所
    為認事用法並無違誤，更難認上訴人就罰鍰額度所為裁量權
    行使有何違法可言。原判決混淆行政罰法第18條第1項及第3
    項規定適用之區別，在無事證可認原處分有違反何一法定減
    輕處罰規定之情形下，竟謂法院得自行適用行政罰法第18條
    第1項關於裁罰審酌事項之規定，並據以為低於法定最低罰
    鍰額度之減輕，明顯違反行政罰法第18條第1項僅得在法定
    罰鍰額度內為審酌適用之規範意旨，且其援引司法院釋字第
    802號解釋理由「個案中仍有行政罰法第8條及第18條等有關
    減輕處罰規定之適用，而得以避免個案處罰顯然過苛而有情
    輕法重之情形」，亦係以個案中有行政罰法第8條法定減輕
    處罰規定之適用為前提，方得進而在前述同法第18條第3項
    規定得低於法定最低額度1/2或1/3之下限以上範圍內，適用
    同條第1項規定為確切罰鍰額度若干之決定，並非謂行政罰
    法第18條如同第8條均為獨立之法定減輕處罰規定，原判決
    此部分理由說明，容有誤會。是上訴意旨指摘原判決有各該
    違背法令之情事，確為有據。
五、綜上，原處分認事用法俱無違誤，訴願決定予以維持亦無不
    合，業如前述。而原判決既有上開違背法令之情形，已影響
    判決結果之正確，上訴人指摘而求予廢棄，即有理由，且依
    原審確認之事實，本院已可自為判決，爰將原判決廢棄，並
    駁回被上訴人在第一審之訴。
六、據上論結，本件上訴為有理由，依行政訴訟法第236條之2第
    3項、第256條第1項、第259條第1款、第98條第1項前段，判
    決如主文。
中　　華　　民　　國　　111 　年　　5　　月　　26　　日
                    臺北高等行政法院第二庭
                              審判長法  官　蕭  忠  仁
                                  　法  官　李  明  益 
                                    法  官　羅  月  君
上為正本係照原本作成。
不得上訴。
中　　華　　民　　國　　111 　年　　5 　　月　　26　　日
                                    書記官  陳  又  慈